---
title: "PCM_S7"
author: "Marcial Escudero"
date: "2024-01-15"
output: html_document
editor_options: 
  chunk_output_type: console
---


RECONSTRUCCION DE ESTADOS ANCESTRALES EN CARACTERES CUANTITATIVOS CONTINUOS

El modelo Browniano: una herramienta popular para modelar la evolución de caracteres continuos

El modelo Browniano es una herramienta muy utilizada para entender cómo evolucionan las características que se miden en números (como la altura de una planta o el peso de un animal) a lo largo del tiempo. Además, este modelo nos permite reconstruir cómo eran esas características en el pasado, en los ancestros de las especies que observamos hoy en día.

¿Cómo funciona el modelo Browniano para estimar estados ancestrales?

Imagina que tienes un árbol genealógico de diferentes especies y quieres saber cómo era una característica en un ancestro común de todas ellas. El modelo Browniano te ayuda a encontrar la respuesta.

Lo que hace este modelo es buscar el conjunto de valores para esa característica ancestral que tienen la mayor probabilidad de haber ocurrido, dado lo que observamos en las especies actuales y cómo están relacionadas entre sí. ¡Es como resolver un puzzle evolutivo!

Esos valores que encontramos con mayor probabilidad son nuestras "MLE" (estimaciones de máxima verosimilitud). En otras palabras, son las estimaciones más confiables que podemos hacer sobre cómo era esa característica en el pasado, basándonos en la información disponible.


Esto lo podemos hacer con una gran variedad de funciones de paquetes de R como son la función ace de ape o la función fastAnc de phytools. 
Para esto vamos a usar datos del tamaño corporal de un grupo de anguilas (Collar et al., 2014).
Carguemos pues los datos.

```{r}
## load libraries
library(phytools)
## read tree from file
eel.tree<-read.tree("elopomorph.tre")
print(eel.tree,printlen=2)

eel.data<-read.csv("elopomorph.csv",row.names=1,stringsAsFactors=TRUE)
head(eel.data)

## extract total body length and log-transform
lnTL<-setNames(log(eel.data$Max_TL_cm),rownames(eel.data))
head(lnTL)

```

Recuerda que cuando usa maximum likelihood lo que hacemos es elegir los valores (estados de caracter) para los nodos de la filogenia que maximizan la probabilidad de obtener los datos observados en los terminales de la filogenia.
La función fastAnc además de calcular el valor de caracter para el maximum likelihood también computa la varianza y un intervalo de confianza de 95% para cada nodo.
Esto último es importante porque los estados de caracter ancestal normalmente se estiman con un alto grado de incertidumbre (Losos 1999).

```{r}
## estimate ancestral states using fastAnc
fit.lnTL<-fastAnc(eel.tree,lnTL,vars=TRUE,CI=TRUE)
print(fit.lnTL,printlen=10)
```

Veamos la filogenia.

```{r}
## plot eel phylogeny using plotTree
plotTree(eel.tree,ftype="i",fsize=0.5,lwd=1)
## add node labels for reference
labelnodes(1:eel.tree$Nnode+Ntip(eel.tree),1:eel.tree$Nnode+Ntip(eel.tree),interactive=FALSE,cex=0.5)
```

Finalmente representemos la reconstrucción en nuestra filogenia con la contMap de phytools.

```{r}
## compute "contMap" object
eel.contMap<-contMap(eel.tree,lnTL,plot=FALSE,lims=c(2.7,5.8))
## change the color gradient to a custom gradient
eel.contMap<-setMap(eel.contMap,c("white","orange","black"))
## plot "contMap" object
plot(eel.contMap,sig=2,fsize=c(0.4,0.7),lwd=c(2,3),leg.txt="log(total length cm)")
```

También podemos plotear los intervalos de confianza.

```{r}
## add error bars
errorbar.contMap(eel.contMap,lwd=8)

```


RECONSTRUCCION DE ESTADOS ANCESTRALES EN CARACTERES DISCRETOS MEDIANTE PROBALIDAD MARGINAL

Antes de hacer una reconstrucción de estados de caracater ancestral tendremos que elegir primero el modelo con el que vamos a modelizar la evolución de dichos caracter.

Trabajaremos de nuevo con anguilas. Cargamos los datos.

```{r}
## extract feeding mode as a vector
feed.mode<-setNames(eel.data[,1],rownames(eel.data))
## set colors for plotting
cols<-setNames(c("red","lightblue"),levels(feed.mode))
## plot the tree & data
plotTree.datamatrix(eel.tree,as.data.frame(feed.mode),colors=list(cols),header=FALSE,fsize=0.45)
## add legend
legend("topright",legend=levels(feed.mode),pch=22,pt.cex=1.5,pt.bg=cols,bty="n",cex=0.8)
```

Vamos a comparar cuatro modelos diferentes: ER, ARD y dos irreversibles

```{r}
## fit ER model
fitER<-fitMk(eel.tree,feed.mode,model="ER")
## fit ARD model
fitARD<-fitMk(eel.tree,feed.mode,model="ARD")
## fit bite->suction model
fit01<-fitMk(eel.tree,feed.mode,model=matrix(c(0,1,0,0),2,2,byrow=TRUE))
## fit suction->bite model
fit10<-fitMk(eel.tree,feed.mode,model=matrix(c(0,0,1,0),2,2,byrow=TRUE))
## extract AIC values for each model
aic<-c(AIC(fitER),AIC(fitARD),AIC(fit01),AIC(fit10))
## print summary table
data.frame(model=c("ER","ARD","bite->suction","suction->bite"),logL=c(logLik(fitER),logLik(fitARD),logLik(fit01),logLik(fit10)),AIC=aic,delta.AIC=aic-min(aic))

```

El modelo con el mejor ajuste es ER.

Estimación de estados ancestrales en rasgos discretos: la probabilidad marginal

Cuando queremos estudiar cómo han evolucionado características que no se miden con números (como el color de una flor o la presencia de una espina), utilizamos métodos diferentes a los que usamos para características numéricas. Uno de los métodos más comunes es la probabilidad marginal.

¿Cómo funciona la probabilidad marginal?

Imagina que tienes un árbol genealógico de diferentes especies y quieres saber cuál era el color de una flor en un ancestro común de todas ellas. La probabilidad marginal te ayuda a encontrar la respuesta.

Este método funciona "nodo a nodo", es decir, va analizando cada punto del árbol genealógico (nodo) y se pregunta: ¿cuál es el estado más probable para esta característica en este ancestro en particular?

Para responder a esta pregunta, el método considera todas las posibles combinaciones de estados de la característica en los demás nodos del árbol. En cada nodo nos preguntamos que estado tiene el maximum likelihood integrando a traves de todos los posibles combinaciones de estado de caracter en los otros nodos de la filogenia (Yang, 2006). 

¿Qué obtenemos con este método?

Al final, obtenemos un valor entre 0 y 1 para cada posible estado de la característica en cada nodo. Este valor se llama probabilidad marginal escalada. Nos dice qué tan probable es que un ancestro haya tenido un estado particular de la característica, en comparación con otras opciones. 


Vamos a hacer una reconstrucción usando la función corHMM de corHMM. 

```{r}
library(corHMM)
## create new data frame for corHMM
eel.data<-data.frame(Genus_sp=names(feed.mode),feed.mode=as.numeric(feed.mode)-1)
head(eel.data,n=10)
## estimate marginal ancestral states under a ER model
##warning this make take a while
fit.marginal<-corHMM(eel.tree,eel.data,node.states="marginal",rate.cat=1,rate.mat=matrix(c(NA,1,1,NA),2,2))
fit.marginal
```

Podemos echar un vistazo a la matriz de probabilidades marginales.

```{r}
head(fit.marginal$states)
```

Echemos un vistazo a la reconstrucción en la filogenia.

```{r}
## plot the tree & data
plotTree.datamatrix(eel.tree,as.data.frame(feed.mode),colors=list(cols),header=FALSE,fsize=0.45)
## add legend
legend("topright",legend=levels(feed.mode),pch=22,pt.cex=1.5,pt.bg=cols,bty="n",cex=0.8)
## add node labels showing marginal ancestral states
nodelabels(pie=fit.marginal$states,piecol=cols,cex=0.5)
```

Podemos apreciar un alto grado de incertidumbre en la reconstrucción.


MAPEO ESTOCÁSTICO: una mirada al pasado evolutivo

Además de la probabilidad marginal, el mapeo estocástico es otra forma popular de estudiar la evolución de características.

¿Qué lo hace diferente?

En lugar de calcular probabilidades para cada estado en cada nodo, el mapeo estocástico usa MCMC para generar muchas "historias evolutivas" posibles de nuestro fenotipo de interés (Huelsenbeck et al., 2003).

Imagina que cada historia es un camino que el fenotipo pudo haber tomado en el árbol genealógico. El mapeo estocástico crea muchas de estas historias, cada una con una probabilidad diferente.

¿Cómo funciona?

Modelo: Usamos un modelo evolutivo (como el Mk) para describir cómo el fenotipo pudo haber cambiado. 

Historias: Con MCMC, generamos muchas historias evolutivas, basándonos en el modelo y en lo que vemos en las especies actuales. Pero solo son válidas las historias evolutivas que acaban con cada una de las especies de la filogenia con su estado de caracter actual.

Probabilidad: Para cada nodo, vemos con qué frecuencia aparece cada estado en las historias. Esto nos da la probabilidad de ese estado en el pasado.

En resumen, el mapeo estocástico crea muchas "versiones" del pasado evolutivo y ve cuál es más probable según lo que observamos hoy.

¿Por qué es útil?

El mapeo estocástico nos permite explorar la incertidumbre sobre el pasado. En lugar de una respuesta única, nos da un rango de posibilidades, mostrando lo que no sabemos con certeza.

Empecemos generando un único mapeo con nuestro dataset de las anguilas.

```{r}
## generate one stochastic character history
mtree<-make.simmap(eel.tree,feed.mode,model="ER")

## plot single stochastic map
plot(mtree,cols,fsize=0.4,ftype="i",lwd=2,offset=0.4,ylim=c(-1,Ntip(eel.tree)))
## add legend
legend("bottomleft",legend=levels(feed.mode),pch=22,pt.cex=1.5,pt.bg=cols,bty="n",cex=0.8)

```

El mapeo estocástico ofrece una visión robusta de la evolución de rasgos al generar múltiples "historias evolutivas" mediante MCMC. A diferencia de otros métodos, no calcula probabilidades puntuales, sino que crea 1000 posibles caminos evolutivos para un rasgo, cada uno con su probabilidad. Usando un modelo evolutivo como el Mk, pero con un enfoque Bayesiano que muestrea la tasa de transición (q) a partir de su distribución a posteriori, se generan estas historias basadas en datos actuales. Luego, se observa la frecuencia de cada estado en las historias para determinar la probabilidad del estado ancestral en cada nodo. Este enfoque, al explorar múltiples escenarios y usar información Bayesiana, proporciona una comprensión más completa y confiable de la evolución de rasgos, reflejando la incertidumbre inherente al reconstruir el pasado.

```{r}
## generate 1,000 stochastic character maps in which
## the transition rate is sampled from its posterior
## distribution
##warning, this may take a while!!!!
mtrees<-make.simmap(eel.tree,feed.mode,model="ER",nsim=1000,Q="mcmc",vQ=0.01,prior=list(use.empirical=TRUE),samplefreq=10)
mtrees

```

Podemos incluso visualizar esa probabilidad a posteriori de q en el modelo ER.

```{r}
## set plot margins
par(mar=c(5.1,4.1,2.1,2.1))
## create a plot of the posterior density from stochastic
## mapping
plot(d<-density(sapply(mtrees,function(x) x$Q[1,2]),bw=0.005),bty="n",main="",xlab="q",xlim=c(0,0.5),ylab="Posterior density from MCMC",las=1,cex.axis=0.8)
polygon(d,col=make.transparent("blue",0.25))
## add line indicating ML solution for the same parameter
abline(v=fit.marginal$solution[1,2])
text(x=fit.marginal$solution[1,2],y=max(d$y),"MLE(q)",pos=4)

```

Visualizar directamente nuestros mapeos estocásticos puede no ser muy informativo. 

```{r}
## create a 10 x 10 grid of plot cells
par(mfrow=c(10,10))
## graph 100 stochastic map trees, sampled evenly from
## our set of 1,000
null<-sapply(mtrees[seq(10,1000,by=10)],plot,colors=cols,lwd=1,ftype="off")

```

Pero lo más intersante aquí es ver un resumen de los mapeos estocásticos. Esto lo podemos hacer con una función de phytools.

```{r}
## compute posterior probabilities at nodes
pd<-summary(mtrees)
pd

## create a plot showing PP at all nodes of the tree
plot(pd,colors=cols,fsize=0.4,ftype="i",lwd=2,offset=0.4,ylim=c(-1,Ntip(eel.tree)),cex=c(0.5,0.3))
## add a legend
legend("bottomleft",legend=levels(feed.mode),pch=22,pt.cex=1.5,pt.bg=cols,bty="n",cex=0.8)

```

Podemos ver que el resultado final, al menos en este caso, es muy parecido al cálculo de las probabilidades marginales.

```{r}
## set margins
par(mar=c(5.1,4.1,2.1,2.1))
## graph marginal ancestral states and posterior
## probabilities from stochastic mapping
plot(fit.marginal$states[,1],pd$ace[1:eel.tree$Nnode],pch=21,cex=1.2,bg="grey",xlab="Marginal scaled likelihoods",ylab="Posterior probabilities",bty="n",las=1,cex.axis=0.8)
lines(c(0,1),c(0,1),col="blue",lwd=2)
```

Finalmente phytools nos da otra posibilidad para visualizar los resultados.

```{r}
## create a "densityMap" object
eel.densityMap<-densityMap(mtrees,states=levels(feed.mode)[2:1],plot=FALSE)

## update color gradient
## this make take a while!!!!
eel.densityMap<-setMap(eel.densityMap,cols[2:1])
## plot it, adjusting the plotting parameters
plot(eel.densityMap,fsize=c(0.3,0.7),lwd=c(3,4))

```

####################
ACTIVIDADES

1. Usa los archivos disponibles en este proyecto de R llamados anole.data.csv y Anolis.tre para reconstruir el estado binario grande (lnSVL >1.4) vs. pequeño (lnSVL <1.4) mediante probabilidad marginal y mediante mapeo estocástico.

```{r}
### your code here

```

2. Usa este dataset y filogenia para calcular la señal filogenética con la función phylo.d del paquete caper.

```{r}
### your code here
library(caper)
?phylo.d

```


BIBLIOGRAFÍA COMPLEMENTARIA

Collar, D. C., Wainwright, P. C., Alfaro, M. E., Revell, L. J., & Mehta, R. S. (2014). Biting disrupts integration to spur skull evolution in eels. Nature communications, 5(1), 5505.

Felsenstein, J. (2004). Inferring phylogenies. In Inferring phylogenies (pp. 664-664).

Huelsenbeck, J. P., Nielsen, R., & Bollback, J. P. (2003). Stochastic mapping of morphological characters. Systematic biology, 52(2), 131-158.

Losos, J. B. (1999). Uncertainty in the reconstruction of ancestral character states and limitations on the use of phylogenetic comparative methods. Animal Behaviour, 58(6), 1319-1324.

Yang, Z. (2006). Computational molecular evolution. OUP Oxford.