---
title: "PCM_S7"
author: "Marcial Escudero"
date: "2024-01-15"
output: html_document
editor_options: 
  chunk_output_type: console
---


RECONSTRUCCION DE ESTADOS ANCESTRALES EN CARACTERES CUANTITATIVOS CONTINUOS

Cómo ya sabras a estas alturas uno de los modelos más populares para modelizar la evolución de un caracter continuo y luego reconstruir los estados de caracter ancestral en una filogenia es el modelo browniano.
Para estimar estados ancestrales mediante un modelo browniano lo que haremos es indentificar el conjunto de estados de caracter que tienen la mayor probabilidad bajo el nuestro modelo (Felsenstein, 2004). Este conjunto de estados de caracter ancestral serán nuestras MLE (maximum likelihood estimates o estimas de maxima verosimilitud).
Esto lo podemos hacer con una gran variedad de funciones de paquetes de R como son la función ace de ape o la función fastAnc de phytools. 
Para esto vamos a usar datos del tamaño corporal de un grupo de anguilas (Collar et al., 2014).
Carguemos pues los datos.

```{r}
## load libraries
library(phytools)
## read tree from file
eel.tree<-read.tree("elopomorph.tre")
print(eel.tree,printlen=2)

eel.data<-read.csv("elopomorph.csv",row.names=1,stringsAsFactors=TRUE)
head(eel.data)

## extract total body length and log-transform
lnTL<-setNames(log(eel.data$Max_TL_cm),rownames(eel.data))
head(lnTL)

```

Recuerda que cuando usa maximum likelihood lo que hacemos es elegir los valores (estados de caracter) para los nodos de la filogenia que maximizan la probabilidad de obtener los datos observados en los terminales de la filogenia.
La función fastAnc además de calcular el valor de caracter para el maximum likelihood también computa la varianza y un intervalo de confianza de 95% para cada nodo.
Esto último es importante porque los estados de caracter ancestal normalmente se estiman con un alto grado de incertidumbre (Losos 1999).

```{r}
## estimate ancestral states using fastAnc
fit.lnTL<-fastAnc(eel.tree,lnTL,vars=TRUE,CI=TRUE)
print(fit.lnTL,printlen=10)
```

Vamos la filogenia.

```{r}
## plot eel phylogeny using plotTree
plotTree(eel.tree,ftype="i",fsize=0.5,lwd=1)
## add node labels for reference
labelnodes(1:eel.tree$Nnode+Ntip(eel.tree),1:eel.tree$Nnode+Ntip(eel.tree),interactive=FALSE,cex=0.5)
```

Finalmente representemos la reconstrucción en nuestra filogenia con la contMap de phytools.

```{r}
## compute "contMap" object
eel.contMap<-contMap(eel.tree,lnTL,plot=FALSE,lims=c(2.7,5.8))
## change the color gradient to a custom gradient
eel.contMap<-setMap(eel.contMap,c("white","orange","black"))
## plot "contMap" object
plot(eel.contMap,sig=2,fsize=c(0.4,0.7),lwd=c(2,3),leg.txt="log(total length cm)")
```

También podemos plotear los intervalos de confianza.

```{r}
## add error bars
errorbar.contMap(eel.contMap,lwd=8)

```


RECONSTRUCCION DE ESTADOS ANCESTRALES EN CARACTERES DISCRETOS MEDIANTE PROBALIDAD MARGINAL

Antes de hacer una reconstrucción de estados de caracater ancestral tendremos que elegir primero el modelo con el que vamos a modelizar la evolución de dichos caracter.

Trabajaremos de nuevo con anguilas. Cargamos los datos.

```{r}
## extract feeding mode as a vector
feed.mode<-setNames(eel.data[,1],rownames(eel.data))
## set colors for plotting
cols<-setNames(c("red","lightblue"),levels(feed.mode))
## plot the tree & data
plotTree.datamatrix(eel.tree,as.data.frame(feed.mode),colors=list(cols),header=FALSE,fsize=0.45)
## add legend
legend("topright",legend=levels(feed.mode),pch=22,pt.cex=1.5,pt.bg=cols,bty="n",cex=0.8)
```

Vamos a comparar cuatro modelos diferentes: ER, ARD y dos irreversibles

```{r}
## fit ER model
fitER<-fitMk(eel.tree,feed.mode,model="ER")
## fit ARD model
fitARD<-fitMk(eel.tree,feed.mode,model="ARD")
## fit bite->suction model
fit01<-fitMk(eel.tree,feed.mode,model=matrix(c(0,1,0,0),2,2,byrow=TRUE))
## fit suction->bite model
fit10<-fitMk(eel.tree,feed.mode,model=matrix(c(0,0,1,0),2,2,byrow=TRUE))
## extract AIC values for each model
aic<-c(AIC(fitER),AIC(fitARD),AIC(fit01),AIC(fit10))
## print summary table
data.frame(model=c("ER","ARD","bite->suction","suction->bite"),logL=c(logLik(fitER),logLik(fitARD),logLik(fit01),logLik(fit10)),AIC=aic,delta.AIC=aic-min(aic))

```

El modelo con el mejor ajuste es ER.

Uno de los métodos más usados para estimar los estados de caracter ancestral en un rasgo discreto es la probabilidad marginal. En este método cálculamos la probabilidad de los posibles estados de caracter nodo a nodo. En cada nodo nos preguntamos que estado tiene el maximum likelihood integrando a traves de todos los posibles combinaciones de estado de caracter en los otros nodos de la filogenia (Yang, 2006).
En este método computamos las probabilidades de cada posible estado de caracter en cada nodo. La ratio o relación de las probabilidades de la suma de las probabilidades de cada estado de caracter nos da un valor entre 0 y 1 para cada estado que es llamado probabilidad margional escalada.

Vamos a hacer una reconstrucción usando la función corHMM de corHMM. 

```{r}
library(corHMM)
## create new data frame for corHMM
eel.data<-data.frame(Genus_sp=names(feed.mode),feed.mode=as.numeric(feed.mode)-1)
head(eel.data,n=10)
## estimate marginal ancestral states under a ER model
##warning this make take a while
fit.marginal<-corHMM(eel.tree,eel.data,node.states="marginal",rate.cat=1,rate.mat=matrix(c(NA,1,1,NA),2,2))
fit.marginal
```

Podemos echar un vistazo a la matriz de probabilidades marginales.

```{r}
head(fit.marginal$states)
```

Echemos un vistazo a la reconstrucción en la filogenia.

```{r}
## plot the tree & data
plotTree.datamatrix(eel.tree,as.data.frame(feed.mode),colors=list(cols),header=FALSE,fsize=0.45)
## add legend
legend("topright",legend=levels(feed.mode),pch=22,pt.cex=1.5,pt.bg=cols,bty="n",cex=0.8)
## add node labels showing marginal ancestral states
nodelabels(pie=fit.marginal$states,piecol=cols,cex=0.5)
```

Podemos apreciar un alto grado de incertidumbre en la reconstrucción.


MAPEO ESTOCÁSTICO

Una alternativa cada vez más popular al calculo de las probabilidades marginales es el mapeo estocático. En este caso se usa MCMC para muestrear historias evolutivas de nuestro caracter de interés a partir de su probabilidad a posteriori (Huelsenbeck et al., 2003).
Usamos un modelo evolutivo de tipo Mk como con el cálculo de las probablidades margionales pero en este caso muestreamos historias evolutivas en el árbol para nuestro caracter de interés. Y calculamos la probabilidad a posteriori de nuestro caracter en los nodos en función de frecuciencia que muestra de uno un otro estado de caracter en las multiples mapeos.

Empecemos generando un único mapeo con nuestro dataset de las anguilas.

```{r}
## generate one stochastic character history
mtree<-make.simmap(eel.tree,feed.mode,model="ER")

## plot single stochastic map
plot(mtree,cols,fsize=0.4,ftype="i",lwd=2,offset=0.4,ylim=c(-1,Ntip(eel.tree)))
## add legend
legend("bottomleft",legend=levels(feed.mode),pch=22,pt.cex=1.5,pt.bg=cols,bty="n",cex=0.8)

```

Pero para poder sacar información vamos a hacer por ejemplo 1000 mapeos en vez de 1.
Y vez de hacer el mapeo a partir del maximum likelihood del modelo ER (como hemos hecho antes) vamos a hacer los mapeos a partir del 95% del intervalo de confianza mediante el método Bayesiano MCMC para muestrear q (tasa de transición de ER) a partir de su distribución a posteriori de probabilidades.

```{r}
## generate 1,000 stochastic character maps in which
## the transition rate is sampled from its posterior
## distribution
##warning, this may take a while!!!!
mtrees<-make.simmap(eel.tree,feed.mode,model="ER",nsim=1000,Q="mcmc",vQ=0.01,prior=list(use.empirical=TRUE),samplefreq=10)
mtrees

```

Podemos incluso visualizar esa probabilidad a posteriori de q en el modelo ER.

```{r}
## set plot margins
par(mar=c(5.1,4.1,2.1,2.1))
## create a plot of the posterior density from stochastic
## mapping
plot(d<-density(sapply(mtrees,function(x) x$Q[1,2]),bw=0.005),bty="n",main="",xlab="q",xlim=c(0,0.5),ylab="Posterior density from MCMC",las=1,cex.axis=0.8)
polygon(d,col=make.transparent("blue",0.25))
## add line indicating ML solution for the same parameter
abline(v=fit.marginal$solution[1,2])
text(x=fit.marginal$solution[1,2],y=max(d$y),"MLE(q)",pos=4)

```

Visualizar directamente nuestros mapeos estocásticos puede no ser muy informativo. 

```{r}
## create a 10 x 10 grid of plot cells
par(mfrow=c(10,10))
## graph 100 stochastic map trees, sampled evenly from
## our set of 1,000
null<-sapply(mtrees[seq(10,1000,by=10)],plot,colors=cols,lwd=1,ftype="off")

```

Pero lo más intersante aquí es ver un resumen de los mapeos estocásticos. Esto lo podemos hacer con una función de phytools.

```{r}
## compute posterior probabilities at nodes
pd<-summary(mtrees)
pd

## create a plot showing PP at all nodes of the tree
plot(pd,colors=cols,fsize=0.4,ftype="i",lwd=2,offset=0.4,ylim=c(-1,Ntip(eel.tree)),cex=c(0.5,0.3))
## add a legend
legend("bottomleft",legend=levels(feed.mode),pch=22,pt.cex=1.5,pt.bg=cols,bty="n",cex=0.8)

```

Podemos ver que el resultado final, al menos en este caso, es muy parecido al cálculo de las probabilidades marginales.

```{r}
## set margins
par(mar=c(5.1,4.1,2.1,2.1))
## graph marginal ancestral states and posterior
## probabilities from stochastic mapping
plot(fit.marginal$states[,1],pd$ace[1:eel.tree$Nnode],pch=21,cex=1.2,bg="grey",xlab="Marginal scaled likelihoods",ylab="Posterior probabilities",bty="n",las=1,cex.axis=0.8)
lines(c(0,1),c(0,1),col="blue",lwd=2)
```

Finalmente phytools nos da otra posibilidad para visualizar los resultados.

```{r}
## create a "densityMap" object
eel.densityMap<-densityMap(mtrees,states=levels(feed.mode)[2:1],plot=FALSE)

## update color gradient
## this make take a while!!!!
eel.densityMap<-setMap(eel.densityMap,cols[2:1])
## plot it, adjusting the plotting parameters
plot(eel.densityMap,fsize=c(0.3,0.7),lwd=c(3,4))

```

####################
ACTIVIDADES

1. Usa los archivos disponibles en este proyecto de R llamados anole.data.csv y Anolis.tre para reconstruir el estado binario grande (lnSVL >1.4) vs. pequeño (lnSVL <1.4) mediante probabilidad marginal y mediante mapeo estocástico.

```{r}
### your code here

```

2. Usa este dataset y filogenia para calcular la señal filogenética con la funcińo phylo.d del paquete caper.

```{r}
### your code here
library(caper)
?phylo.d

```


BIBLIOGRAFÍA COMPLEMENTARIA

Collar, D. C., Wainwright, P. C., Alfaro, M. E., Revell, L. J., & Mehta, R. S. (2014). Biting disrupts integration to spur skull evolution in eels. Nature communications, 5(1), 5505.

Felsenstein, J. (2004). Inferring phylogenies. In Inferring phylogenies (pp. 664-664).

Huelsenbeck, J. P., Nielsen, R., & Bollback, J. P. (2003). Stochastic mapping of morphological characters. Systematic biology, 52(2), 131-158.

Losos, J. B. (1999). Uncertainty in the reconstruction of ancestral character states and limitations on the use of phylogenetic comparative methods. Animal Behaviour, 58(6), 1319-1324.

Yang, Z. (2006). Computational molecular evolution. OUP Oxford.